臺灣屏東地方法院民事判決　　　　　　110年度潮簡字第243號
原　　　告　洪啓能　
訴訟代理人　黃俊嘉律師
　　　　　　陳秉宏律師
被　　　告　柯大成　
訴訟代理人　洪秀峯律師
　　　　　　陳冠年律師
上列當事人間確認本票債權不存在等事件，本院於民國110 年10
月26日言詞辯論終結，判決如下：
    主  文
確認被告執有如附表一所示本票對原告之票據債權均不存在。
被告應將如附表一所示之本票返還原告。
訴訟費用新臺幣（下同）61,286元由被告負擔。
本判決第二項得假執行。但被告於執行標的物拍定、變賣或物之
交付前，以6,000,000 元為原告預供擔保，或將請求標的物提存
後，得免為假執行。
    事實及理由
一、按確認法律關係之訴，非原告有即受確認判決之法律上利益
    者，不得提起之，民事訴訟法第247 條第1 項前段定有明文
    。所謂即受確認判決之法律上利益，係指法律關係之存否不
    明確，原告主觀上認其在法律上之地位有不安之狀態存在，
    且此種不安之狀態，能以確認判決將之除去者而言。原告主
    張被告因持有原告所簽發如附表一所示本票（下稱系爭本票
    ），而聲請本院核發110 年度司票字第51號本票裁定（下稱
    系爭本票裁定），惟系爭本票所擔保之債務已由訴外人林光
    隆清償完畢，因被告對原告主張有系爭本票債權存在，堪認
    兩造間就系爭本票債權請求權存在歸屬與否已發生爭執，故
    原告提起本件確認本票債權請求權不存在訴訟，具有確認利
    益，程序並無不合。
二、原告主張：原告前積欠被告600 萬元債務，雙方經訴外人林
    光隆、黃合全見證簽署債務協調同意書（下稱系爭同意書）
    ，由林光隆簽發如附表二所示支票代為清償，並約定支票兌
    現後，被告所持系爭本票即作廢。林光隆已於109 年12月底
    將票款清償完畢，並自被告處取回如附表二編號1 所示支票
    。依照系爭同意書，系爭本票應已作廢，另如附表一編號1
    所示本票之票據請求權亦已罹於3 年時效，詎被告竟持系爭
    本票向本院聲請系爭本票裁定，是被告所執系爭本票之票款
    請求權對原告已不存在等語，並聲明：如主文所示。
三、被告則以：否認系爭本票之債權已受清償，如附表二所示支
    票僅有編號2 所示100 萬元支票兌現等語置辯，並聲明：原
    告之訴駁回。
四、法院之判斷
㈠、查原告簽發如附表一所示系爭本票，嗣二造簽訂系爭同意書
    ，約定由見證人（林光隆、黃合全）開立支票（票號如附表
    二所示），支票兌現後，被告所執有系爭本票作廢。後被告
    於110 年1 月12日以系爭本票屆期未獲付款為由，向本院聲
    請本票裁定，經本院以系爭本票裁定原告於如附表一請求金
    額範圍內，及各自利息起算日起均至清償日止，按年息6%計
    算之利息得為強制執行等情，有系爭本票、協調同意書、系
    爭本票裁定影本附卷可稽，並經本院調取系爭本票裁定卷宗
    查核無訛，堪信為真實。
㈡、按本票固為無因證券，票據債務人不得以自己與發票人或執
    票人前手間所存在之抗辯事由，對抗執票人。然發票人非不
    得以自己與執票人間所存之抗辯事由對抗執票人，此觀諸票
    據法第13條本文規定之反面解釋可明。次按債之清償，得由
    第三人為之。但當事人另有訂定或依債之性質不得由第三人
    清償者，不在此限。第三人之清償，債務人有異議時，債權
    人得拒絕其清償。但第三人就債之履行有利害關係者，債權
    人不得拒絕，民法第311 條定有明文。兩造前既以系爭同意
    書約定由見證人開立支票，支票兌現後，被告所持有原告開
    立之系爭本票即作廢等語（本院卷第14頁），足見雙方約定
    由第三人（即訴外人林光隆）開立支票並清償該支票債務後
    ，系爭本票之債務亦歸於消滅甚明。
㈢、原告主張如附表二所示支票之債務均已清償完畢，業據其提
    出附表二編號1 所示支票為證，另編號2 支票業已兌現、編
    號3 、4 支票雖因存款不足而跳票，惟支票存款戶即訴外人
    林光隆已分別於109 年8 月5 日、9 月17日持支票向屏東縣
    車城地區農會（下稱車城農會）申請註銷退票紀錄，有該支
    票帳戶交易紀錄及兌現資料等件在卷足憑（本院卷第31-36
    頁）。證人林光隆亦於本院證稱：這600 萬元的債務是我處
    理的，4 張支票都是我的，一張100 萬元的在109 年6 月29
    日有兌現，另2 張100 萬元原本我存款不足所以跳票，跳票
    後我拿現金去給被告，把票換回來贖回票據，一次在被告家
    ，一次在外面，時間大約在109年8月5日、9月17日註銷跳票
    紀錄前的1-2天，一定要帶票據才會註銷跳票紀錄。另一張
    300萬元的支票沒有日期，但是我答應被告會在109年前還完
    ，所以我分2-3次，每次大約拿100萬元現金給被告，10、11
    月都有拿，12月底最後一次是在黃合全家還完，被告把票還
    我等語明確（本院卷第61-63頁）。
㈣、被告雖否認林光隆已清償如附表二所示票據之金額，辯稱因
    有系爭本票擔保，且如附表二編號1 所示支票沒有發票日，
    為無效票據，所以才還給林光隆云云。
  ⒈證人黃合全固於本院證稱：第一張跳票時，有約在我家裡講
    ，我只知道被告把票還給林光隆，說他要自己去找原告處理
    ，我沒有看過林光隆拿現金給柯大成等語（本院卷第77頁）
    。惟就被告返還票據之細節，證人黃合全先證稱：我記得還
    一張，就是跳票的那張，其他尚未跳票的沒有還。後改稱：
    我知道被告有將票還給林光隆，但是幾張我不知道等語（本
    院卷第77頁），證述明顯前後不一，已有可疑，再參諸證人
    黃合全於本院第一次傳喚時未到，於證人林光隆先於本院為
    上開證述後，被告復商請證人黃合全到庭作證，則證人黃合
    全所為上開變更後之證述，可信性即非無疑。又證人黃合全
    復於本院證稱：第一張100萬元支票有兌現，第二張以後就
    開始跳票，跳票之後林光隆約被告去我家，我就跟林光隆說
    我不要管這件事了，看後續你們要怎麼處理，我知道後面兩
    張都跳票，跳票之後林光隆如何處理我不知道。後來林光隆
    跟被告還有約去我家，但我叫他們自己去講，我不在現場，
    林光隆沒有在我面前交付金錢給被告等語（本院卷第76-77
    頁）。與證人林光隆前開證詞相互對照，可知證人林光隆確
    實有於證人黃合全不在場情形下與被告約見，證人黃合全未
    見聞林光隆交付款項，即無法逕認證人林光隆有關付款之證
    述不實。
  ⒉且票據係提示證券，又具繳回性，票據上權利之行使，與票
    據之占有，有不可分離之關係。實務上亦需票據債務人清償
    債務後，執票人始會交還票據，讓發票人得執以註銷退票紀
    錄，此由車城農會提出者為支票存款戶存款不足退票「清償
    贖回」註記申請單甚明（本院卷第32-33頁）。系爭本票固
    然為有效票據，惟被告將如附表二編號3、4支票返還證人林
    光隆時（即109年8月5日及9月17日前），附表一編號1所示
    本票早已罹於票據請求權時效，被告竟於債權未受清償之際
    ，將尚得行使票據權利之有效支票返還證人林光隆，而僅就
    系爭本票行使其票據權利，顯不合理。另支票限於見票即付
    ，有相反之記載者，其記載無效。支票在票載發票日前，執
    票人不得為付款之提示，票據法第128條定有明文。依照一
    般社會經驗，為使執票人得自行決定行使票據之期間，往往
    有刻意將發票日留白，授權票據債權人填寫之行為，此為法
    院已知之事實；如附表二所示支票均由證人林光隆開立交付
    被告，編號2-4均明確填載發票日，卻獨漏面額最大、如附
    表二編號1所示支票未填載發票日，復將4張支票之票號均明
    確記載於系爭協調書內，堪認附表二編號1所示支票之漏填
    發票日應係刻意為之，並非因被告疏漏而收受未填載發票日
    之支票，被告明知該支票未填載發票日卻同意收受，自無理
    由因該支票未填載發票日而將之交還證人林光隆。堪認證人
    林光隆前開交付現金贖回支票之證述，應屬可採，被告既已
    受如附表二編號2之支票兌現、並將如附表二編號1、3、4所
    示之支票返還證人林光隆，堪認附表二4張支票之款項均已
    由林光隆向被告清償完畢，系爭本票之600萬元債務亦歸於
    消滅。系爭本票之票據債權既已消滅，被告自無持有系爭本
    票之權利，原告請求被告返還如附表一所示本票，亦屬有據
    。
㈤、綜上所述，原告請求確認如附表一所示本票對原告之本票債
    權請求權不存在，被告應將如附表一所示之本票返還原告，
    均為有理由，應予准許。
五、本件事證已臻明確，兩造其餘攻擊防禦方法及所提證據，經
    核於結果不生影響，爰不一一論述，併此敘明。又本件訴訟
    費用確定為61,286元（第一審裁判費60,400元+證人林光隆
    旅費886元＝61,286元），命由敗訴之被告負擔，附此敘明
    。
六、據上論結，原告之訴為有理由，爰判決如主文。
中    華    民    國   110    年    10    月    28    日
                   潮州簡易庭     法  官  麥元馨
正本係照原本作成。
如對判決上訴，須於判決送達後20日內向本院提出上訴狀，其未
表明上訴理由者，應於提出上訴後20日內向本院補提理由書狀（
均須按他造當事人之人數附繕本）。如委任律師提起上訴者，應
一併繳納上訴審裁判費。
中    華    民    國   110    年    10    月    28    日
                                  書記官  洪雅玲
附表一
┌─────────────────────────────────────┐
│本票附表：至清償日止利息按週年利率6%計算110 年度司票字第51號              │
├──┬──────┬───────┬───┬──────┬────┬───┤
│編號│  發票日    │票  面  金  額│到期日│ 利息起算日 │票據號碼│備考  │
│    │            │（新  臺  幣）│      │            │        │      │
├──┼──────┼───────┼───┼──────┼────┼───┤
│001 │104年6月11日│300 萬元      │未載  │裁定送達翌日│CH335351│      │
├──┼──────┼───────┼───┼──────┼────┼───┤
│002 │108年1月13日│300 萬元      │未載  │裁定送達翌日│CH573176│      │
└──┴──────┴───────┴───┴──────┴────┴───┘
附表二
┌──┬──────┬─────┬─────┬──────┬───┬───┐
│編號│  發票日    │ 票面金額 │  到期日  │票據號碼    │發票人│ 備註 │
│    │            │（新臺幣）│          │            │      │      │
├──┼──────┼─────┼─────┼──────┼───┼───┤
│ 1  │            │300萬元   │  未載    │AA0000000號 │林光隆│取回  │
├──┼──────┼─────┼─────┼──────┼───┼───┤
│ 2  │109年6月25日│100萬元   │  未載    │AA0000000號 │      │兌現  │
├──┼──────┼─────┼─────┼──────┼───┼───┤
│ 3  │109年7月10日│100萬元   │  未載    │AA0000000號 │      │      │
├──┼──────┼─────┼─────┼──────┼───┼───┤
│ 4  │109年7月20日│100萬元   │  未載    │AA0000000號 │      │      │
└──┴──────┴─────┴─────┴──────┴───┴───┘